【裁判字號】    97,上,45
【裁判日期】    970325
【裁判案由】    請求土地續租
【裁判全文】
臺灣高等法院民事判決                    97年度上字第45號
上  訴  人  璉映石礦股份有限公司
                        號
法定代理人  乙○○
訴訟代理人  范光柱律師
被上訴  人  新竹縣橫山鄉公所
法定代理人  戊○○
訴訟代理人  甲○○
            丙○○
            丁○○
上列當事人間請求土地續租事件，上訴人對於中華民國96年11月
13日臺灣新竹地方法院96年度訴字第 648號第一審判決提起上訴
，本院於97年3月11日言詞辯論終結，判決如下：
    主  文
上訴駁回。
第二審訴訟費用由上訴人負擔。
    事實及理由
一、上訴人主張 ：上訴人於民國92年1月15日與被上訴人訂立租
    賃契約，由上訴人承租被上訴人所管理，坐落新竹縣橫山鄉
    ○○○段馬福小段 105之35地號土地內，除被上訴人已出租
    他人作農用使用及租地造林部分外，由經濟部礦務局所核礦
    區界地範圍（下稱系爭土地），開採經公告禁止採取保留區
    域外非石灰石土石。上訴人於訂約後，乃依合約書第 3條之
    約定，向主管機關經濟部礦務局申請開採，但核准程序涉及
    諸多機關且異常複雜，故於95年 1月14日租期屆滿時仍不能
    完成，乃依合約書第16條之規定申請續約，另致函經濟部礦
    務局請求救濟，依該局95年12月4日礦局石一字第095002262
    270號函及其後行政院經濟建設委員會96年1月19日都字第09
    60000401號函所載，均認為本件原則得予續租，被上訴人依
    法應准續約，卻未與上訴人續訂租約，致上訴人已繳費用新
    臺幣數百萬元形同泡湯，爰求為判命：被上訴人應同意兩造
    於92年1月15日訂立，於95年1月14日屆期，就新竹縣橫山鄉
    ○○○段馬福小段 105之35地號土地內，由經濟部礦務局所
    核定礦區範圍之租賃契約續約 3年。原審為上訴人敗訴之判
    決，上訴人不服提本件上訴，上訴聲明：(一)原判決廢棄。(二)
    被上訴人應同意兩造於92年1月15日訂立，於95年1月14日屆
    期，就新竹縣橫山鄉○○○段馬福小段 105之35地號土地內
    ，由經濟部礦務局所核定礦區範圍之租賃契約續約3年。
二、被上訴人則以：兩造間之租賃關係已於95年 1月14日因租約
    期限屆滿而消滅，上訴人已領回抵沖後之剩餘履約保證金80
    0,000元 。雖上訴人於95年11月13日提出續租申請書，然系
    爭土地實屬「國土復育策略方案暨行動計畫」所限制不得新
    辦出租或放租之土地，被上訴人考量上訴人於承租期間已多
    次未依限繳納租金，且出租挖採土石已屬超限使用且影響國
    土保安、有害公共安全及公眾利益，為防杜土石流危害下游
    民眾生命財產安全，故未對上訴人之新要約為承諾之意思表
    示，實屬被上訴人訂約與否之自由等語，資為抗辯。對上訴
    人提起之上訴，答辯聲明：上訴駁回。
三、經查：系爭坐落新竹縣橫山鄉○○○段馬福小段 105之35地
    號土地，所有權人為新竹縣橫山鄉，被上訴人為管理人。兩
    造於92年 1月15日簽立合約書，由上訴人向被上訴人承租系
    爭土地，開採經公告禁止採取保留區域外非石灰石土石，承
    租期間自92年1月15日起至95年1月14日止共 3年，上訴人於
    95年11月13日出具土地續租申請書，申請續租，為被上訴人
    所拒等情，為兩造所不爭，並有土地登記謄本及合約書各一
    件附卷可稽（見原審卷第8、9頁），堪信為真。
四、上訴人主張被上訴人應同意原租賃契約續約 3年，被上訴人
    則以前詞置辯。查：
  (一)本件租約於95年 1月15日租期屆滿，被上訴人於94年12月30
    日以橫鄉財字第0943002183號函通知上訴人，限上訴人於95
    年1月13日前繳納系爭土地第3年租金1,20 0,000元及保證金
     500,000元，並表明屆期未繳，將由上訴人已繳納之保證金
    移轉充作租金，上開合約則於95年 1月14日終止。惟上訴人
    置之不理，且未於期限屆滿前提出續約申請，被上訴人則自
    上訴人已繳納之履約保證金中扣除上開租金，並於95年 1月
    24日，以橫鄉財字第0950000525號函通知上訴人領回扣除租
    金後剩餘之履約保證金餘款 800,000元，嗣經上訴人領回等
    情，有上訴人領回履約保證金之支出傳票、黏貼憑證用紙各
    1份、及新竹縣橫山鄉公所函文2份在卷可稽 (見原審卷第22
    3至230頁)。顯見95年1月14日租賃期限屆滿前，上訴人未為
    續租之聲請，被上訴人亦已通知上訴人不再續租，則原租賃
    契約已於95年1月14日租期屆滿時消滅。
  (二)按土石採取法第16條規定「土石採取人依第六條規定為展限
    之申請時，應於期滿六個月前為之。但土石採取許可期限在
    一年以內者，應於期滿二個月前為之」，第17條規定「第十
    條、第十三條至第十五條規定，於申請土石採取許可展限案
    件，準用之。」係規範土石採取許可權申請展期之規定，即
    土石採取人應於期限屆滿前六個月或二個月前申請展延。與
    本件上訴人聲請被上訴人同意續租情形不同，況本件上訴人
    亦未於契約屆滿前申請土地續租，上訴人依上開規定請求被
    上訴人同意續訂租約，洵屬無據。
  (三)按行政院核定之「國土復育策略方案暨行動計畫」第1.1.11
    項及第1.1.12項規定「高海拔山區、中海拔山區、低海拔山
    區、海岸地區及嚴重地層下陷地區之公有土地，不得新辦出
    租或放租。高海拔山區或國土復育促進地區之公有土地，應
    立即終止租約，收回造林或自然復育。………. 惟土地已辦
    理出租或放租者，如有超限利用或違約利用情形，應立即終
    止租約，限期收回造林或自然復育。」 (見原審卷第44、45
    頁) 。又台灣省政府建設廳於民國86年12月23日86建礦字第
    034413號公告定新竹縣橫山鄉馬福社為石灰石國家保留區 (
    見本院卷第45頁)。又新竹縣政府農業局於96年7月12日以府
    農保字第0960094470號函略以：「經查貴鄉○○○段馬福小
    段105-35地號土地為國土復育策略方案暨行動計畫實施範圍
    ，依水土保持法第 3條第1項第3款規定公告之山坡地範圍土
    地」 (見本院卷47頁) 。被上訴人抗辯：系爭土地確實屬於
    「國土復育策略方案暨行動計畫」所限制不得新辦出租或放
    租之土地，尚非無據。
  (四)至經濟部礦務局95年12月4日礦局石一字第09500226270號函
    說明三所載：「基於上述本案已符合行政院經濟建設委員會
    95年3月31日行動計劃專案小組第6次會議結論五、(一)1.決議
    ：(1)若目的事業主管機關（興辦事業主管機關）已於國土復
    育策略方案暨行動計劃實施前（94年1月19日） 同意籌設或
    設置許可者，可繼續辦理。請逕洽新竹縣橫山鄉公所辦理土
    地續租手續。」 (見原審卷第10頁) ，則為該局回覆上訴人
    所詢，系爭土地租約部分是否符合行政院經濟建設委員會95
    年3月31日行動計劃專案小組第6次會議結論五、(一)1.決議之
    疑義而已，上訴人可聲請續租，惟是否同意續租被上訴人仍
    有決定權。另行政院經濟建設委員會96年 1月19日都字第09
    60000401號函文說明二：「本案璉映石礦股份有限公司與貴
    所之原租用合約至95年 1月14日屆滿，此合約為貴所與璉映
    石礦公司之契約關係，應適用民法之相關規範，故是否屬新
    訂租約或續租，應回歸原契約關係與民法相關規定。」、說
    明三「另本會94年 7月21日都字第0940002856號函復內政部
    ，有關國土復育策略方案暨行動計畫實施範圍內之公有已出
    租土地，若租期屆滿，原則得予續租，此為原則且非必定予
    以續租，貴所仍得就現地是否影響國土保安予以審酌。」等
    語 (見原審卷第12頁) ，亦認定被上訴人可審酌情形決定是
    否續租，尚無從據為認定被上訴人有同意上訴人續約之義務
    。
五、綜上所述，兩造租約於95年 1月14日租期屆滿，上訴人於95
    年11月13日向被上訴人為承租系爭土地之要約，未經被上訴
    人承諾，被上訴人復無同意之義務，則上訴人請求被上訴人
    應同意兩造於92年1月15日訂立，而於95年1月14日屆期就新
    竹縣橫山鄉○○○段馬福小段 105之35地號內，由經濟部礦
    務局所核定礦區範圍之租賃契約續約 3年，不應淮許。原審
    為上訴人敗訴之判決，並無不合。上訴意旨指摘原判決不當
    ，求予廢棄改判，為無理由，應予駁回。
六、本件事證已明，兩造其餘攻擊防禦方法，經審酌後認已無礙
    本院前述認定，爰不一一論述，至上訴人聲請向經濟部函查
    ，聲請訊問證人即被上訴人民政課長何信銘、鄉民代表主席
    陳榮茂，核無必要，附此敘明。
七、據上論結，本件上訴為無理由，依民事訴訟法第449條第1項
    、第78條，判決如主文。
中    華    民    國    97    年    3     月    25    日
                    民事第十一庭
                        審判長法  官  鄭雅萍
                              法  官  蘇芹英
                              法  官  詹文馨
正本係照原本作成。
如不服本判決，應於收受送達後20日內向本院提出上訴書狀，其
未表明上訴理由者，應於提出上訴後20日內向本院補提理由書狀
（均須按他造當事人之人數附繕本）上訴時應提出委任律師或具
有律師資格之人之委任狀；委任有律師資格者，另應附具律師資
格證書及釋明委任人與受任人有民事訴訟法第466條之1第 1項但
書或第2項（詳附註）所定關係之釋明文書影本。
中    華    民    國    97    年    3     月    26    日
                              書記官  詹麗珠
附註：
民事訴訟法第466條之1（第1項、第2項）：
對於第二審判決上訴，上訴人應委任律師為訴訟代理人。但上訴
人或其他法定代理人具有律師資格者，不在此限。
上訴人之配偶、三親等內之血親、二親等內之姻親，或上訴人為
法人、中央或地方機關時，其所屬專任人員具有律師資格並經法
院認為適當者，亦得為第三審訴訟代理人。


司法院資訊處製作；財團法人民間司法改革基金會備份。
